---
title: '**Time series analysis**'
author: '***Vitalii Morskyi*** -- 166731 | L4 | 2FS-DI'
output:
  html_notebook: default
  ioslides_presentation: default
---

# Wykorzystane biblioteki

```{r}
library(tidyverse)
library(forecast)
library(timeDate)
library(lubridate)
library(lattice)
# Path to the folder with data
PATH <- "D:/"
```

# StackOverflow Tags

## Introduction

Pierwszy zbiór danych zawiera informacje o ilości wykorzystań poszczególnych tagów w każdym miesiącu 
od stycznia 2009 roku aż do grudnia 2020 roku.
Na przykład, widzimy, że w Maju 2009 roku pojawiło się tylko 2 pytania, które dotyczą języka `R`, 
gdyż w tym samym czasie zadano 1003 pytania dotyczące języka `Python`. 

Ten zestaw danych pozwala zrozumieć, jakie zagadnienia lub języki programowania są nadal popularne,
a które już odchodzą w przeszłość. Analiza tego szeregu czasowego może pomóc wybrać język programowania,
ściezkę własnego rozwoju lub nawet kierunek studiów. 

```{r}
df2 <- read.csv(paste0(PATH, "StackOverflow.csv"),
                na.strings = "",
                sep = ",",
                header = TRUE)
df2[1:5, c("month", "python", "matlab", "r", "jupyter")]
```

Poniżej wypisane są wszystkie kolumny, które znajdują się wszystkie dostępne kolumny w zestawie danych.

```{r}
colnames(df2)
```

## Time series 

Badamy szeregi czasowe, które dotyczą języków programowania `Python` i `Matlab`, 
ponieważ obą są bardzo popularnymi językami dla uczenia maszynowego.

```{r}
python <- ts(df2$python, start = c(2009, 1), frequency = 12)
matlab <- ts(df2$matlab, start = c(2009, 1), frequency = 12)
python
```

## Python vs Matlab

Z wykresów widzimy, że `Python` nadal rozwija się, na pierwszy rzut oka trend wygląda liniowym.
Z innej strony widzimy, że poziom interesowania się językiem `Matlab` spadł już do poziomu 2012 roku,
największego poziomu osiągnął w okolicach 2015.

Również możemy zauważyć, że amplituda wachań zwiększają się z czasem, 
więc warto użyć transformacji Boxa-Coxa dla wygładzenia szeregu czasowego.

Wykres autokorelacji wskazuje na istnienie trendu (dryfu). Dla przekształcenia szeregu 
czasowego do postaci stacjonarnej używamy różnicowania z opóźnieniem 1. 

```{r}
tsdisplay(python, lag.max = 120)
tsdisplay(matlab, lag.max = 120)
```

## Box Cox

```{r}
python.BC.lambda <- BoxCox.lambda(python)
matlab.BC.lambda <- BoxCox.lambda(matlab)
python.BC <- BoxCox(python, lambda = python.BC.lambda)
matlab.BC <- BoxCox(matlab, lambda = matlab.BC.lambda)
tsdisplay(python.BC, lag.max = 120)
tsdisplay(matlab.BC, lag.max = 120)
```

## Differentiating (lag = 1)

```{r}
python.BC.Diff <- diff(python.BC, lag = 1)
matlab.BC.Diff <- diff(matlab.BC, lag = 1)
tsdisplay(python.BC.Diff, lag.max = 120)
tsdisplay(matlab.BC.Diff, lag.max = 120)
```

## Autocorrelation

Po dokonaniu powyższych przekształceń, z wykresu autokorelacji widzimy, 
że w szereg czasowy posiada sezonowość, której nie było widać na początku. 
Rysujemy większy wykres autokorelacji, żeby wyznaczyć sezonowość szeregu.

```{r}
Acf(python.BC.Diff, lag.max = 60)
Acf(matlab.BC.Diff, lag.max = 60)
```

## Seasonality

Z poprzednigo wykresu autokorelacji wiemy, że występuje roczna sezonowość. 
Zbadajmy tą sezonowość i spróbujmy zrozumieć skąd ona pochodzi.

```{r}
boxplot(python.BC ~ cycle(python.BC))
```

Z wykresu słupkowego widzimy małe zwiększenie średniej popularności języka `Python`
w marcu, lipcu i październiku. Zobaczmy jak wygląda ta sezonowość po usunięciu trendu. 

```{r}
seasonplot(python.BC.Diff, col=rainbow(12), year.labels=TRUE, pch=19)
```

Znowu widzimy zwiększenie popularności języka `Python` w tych samych miesiącach. 
Sprawdźmy, czy występuje taka sama sezonowość dla języka `Matlab`.

```{r}
boxplot(matlab.BC ~ cycle(matlab.BC))
seasonplot(matlab.BC.Diff, col=rainbow(12), year.labels=TRUE, pch=19)
```
Okazuje się, że sytuacja jest podobna, aczkolwiek nie identyczna: dla języka `Matlab` 
nie jest tak widocznym wzrost popularności w lipcu, w porównaniu do języka `Python`. 

Przypuszczam, że taka sezonowość jest spowodowana studentami: 
zwykle w Europie i Amerykach semestry zaczynają się w październiku i marcu, dlatego 
studenci tworzą więcej pytań właśnie w tych miesiącach. Natomiast w lipcu zwykle 
zaczynają się wakacji i niktóre studenci zaczynają uczyć się tych przedmiotów, które 
ich interesują. Ponieważ wcześniej już stwierdziliśmy, że `Matlab` jest o wiele mniej
popularny niz `Python`, to powyższe przypuszczenie łatwo wyjaśnia dlaczego
`Matlab` ma mniej widoczny wzrost popularności w lipcu, nieżeli `Python`. 

## Differentiating (lag = 12)

Wracając do przekształcenia szeregu czasowego do postaci stacjonarnej, używamy 
różnicowania z opóźnieniem 12 aby pozbyć się sezonowości.

```{r}
python.BC.Diff12 <- diff(python.BC.Diff, lag = 12)
matlab.BC.Diff12 <- diff(matlab.BC.Diff, lag = 12)
tsdisplay(python.BC.Diff12, lag.max = 20)
tsdisplay(matlab.BC.Diff12, lag.max = 20)
```

## Autocorrelation and partial autocorrelation

Z powyższych wykresów widzimy, że otrzymalismy szereg stacjonarny. 

Rysujemy teraz wykres autokorelacji cząstkowej dla wyznaczenia rzędu modelu autoregresji.
Dla obu szeregów czasowych tylko wartość jedna dla opóźnienia = 12 znacznie wychodzi 
za przedział ufności, dlatego mówimy, że rząd modelu autoregresji wynosi 12.

Za pomocą wykresów autokorelacji wyznaczmy rząd modelu ruchomej średniej. 
Dla szeregu języka `Matlab` wynosi on 12, natomiast dla szeregu języka
`Python` pasują rzędy 12 i 13. Wybieramy model rzędu 12 ponieważ jest 
on mniej skomplikowany oraz posiada sensowne uzasadnienie - sezonowość roczna.

```{r}
Pacf(python.BC.Diff12, lag.max = 20)
Pacf(matlab.BC.Diff12, lag.max = 20)
Acf(python.BC.Diff12, lag.max = 20)
Acf(matlab.BC.Diff12, lag.max = 20)
```

## Autoregression model and forecasting (Python)

Tworzymy model autoregresji rzędu 12. Dokonujemy transformacji odwrotnych szeregu stacjonarnego 
w celu otrzymania szeregu identycznego z pierwotnym. Rysujemy łącznie wykres wartości znanych
oraz wartości przewidzianych. 

Otrzymana prognoza twierdzi, że popularność języka `Python` będzie zwiększać się w kolejnych
latach. 

```{r}
python.BCD.ar <- ar(python.BC.Diff12, order = 12)
python.BCD.ar.inv <- diffinv(forecast(python.BCD.ar, h = 24)$mean,
                             differences=1, 
                             lag=12, 
                             xi=python.BC.Diff[(length(python.BC.Diff)-11):length(python.BC.Diff)])
python.BCD.ar.inv <- diffinv(python.BCD.ar.inv, 
                             differences=1,
                             lag=1, 
                             xi=python.BC[length(python.BC)])
python.BCD.ar.inv <- InvBoxCox(python.BCD.ar.inv, lambda = python.BC.lambda)
plot(ts(c(python, python.BCD.ar.inv), start = start(python), frequency = frequency(python)))
abline(v = end(python.BC.Diff12)[1] + end(python.BC.Diff12)[2] / 12, col = "blue", lty = 3)
```

## Simple moving average forecasting (Python)

Przewidujemy podalszy rozwój języka `Python` za pomocą modelu ruchomej średniej 
rżedu 12. W tym przypadku również otrzymujemy prognozę o zwiększeniu popularności
języka `Python`.

```{r}
python.ma <- ma(python, order = 12, centre = FALSE)
autoplot(forecast(python.ma, h = 36))
```

## Autoregression model and forecasting (Matlab)

Przeprowadzamy analogiczne działania dla drugiego szeregu czasowego.
Tym razem prognoza twierdzi, że popularność języka `Matlab` będzie zmniejszać 
się w kolejnych latach. 
i  

```{r}
matlab.BCD.ar <- ar(matlab.BC.Diff12, order = 12)
matlab.BCD.ar.inv <- diffinv(forecast(matlab.BCD.ar, h = 24)$mean,
                             differences=1, 
                             lag=12, 
                             xi=matlab.BC.Diff[(length(matlab.BC.Diff)-11):length(matlab.BC.Diff)])
matlab.BCD.ar.inv <- diffinv(matlab.BCD.ar.inv, 
                             differences=1,
                             lag=1, 
                             xi=matlab.BC[length(matlab.BC)])
matlab.BCD.ar.inv <- InvBoxCox(matlab.BCD.ar.inv, lambda = matlab.BC.lambda)
plot(ts(c(matlab, matlab.BCD.ar.inv), start = start(matlab), frequency = frequency(matlab)))
abline(v = end(matlab.BC.Diff12)[1] + end(matlab.BC.Diff12)[2] / 12, col = "blue", lty = 3)
```

## Simple moving average forecasting (Matlab)

Analogiczną prognozę otzymujemy używając modelu ruchmej średniej.

```{r}
matlab.ma <- ma(matlab, order = 12, centre = FALSE)
autoplot(forecast(matlab.ma, h = 36))
```


# Pierwszy szereg
```{r}
df <- read.csv(paste0(PATH, "SteamDB.csv"),
               na.strings = "",
               sep = ";",
               header = TRUE,
               col.names = c("DateTime", "Users", "InGame"))
df$DateTime <- as.POSIXct(df$DateTime, format = "%Y-%m-%d %H:%M:%S", tz = "UTC")
# df$type <- as.factor(df$type)
df.18_21 <- df[c(which(df$DateTime == make_datetime(year = 2018)):(which(df$DateTime == make_datetime(year = 2022)) - 1)), ]
head(df.18_21, 10)
```
```{r}
summary(df.18_21)
```
```{r}
users <- ts(df$Users, start = c(2004, 13), frequency = 365)
ingame <- ts(df$InGame, start = c(2004, 13), frequency = 365)

users.18_21 <- ts(df.18_21$Users, start = 2018, frequency = 365)
ingame.18_21 <- ts(df.18_21$InGame, start = 2018, frequency = 365)
users.18_21.f7 <- na.interp(ts(df.18_21$Users, start = 2018, frequency = 7), lambda = "auto")
par(mfrow=c(2, 1))
plot(users.18_21)
plot(ingame.18_21)
```
```{r}
boxplot(users.18_21.f7 ~ cycle(users.18_21.f7))
```
```{r}
lag.plot(users.18_21.f7, lags= 16, do.lines=FALSE, labels=FALSE)
```
```{r}
Acf(users.18_21.f7, lag.max = 100)
```
```{r}
users.18_21.f7.DecA <- decompose(users.18_21.f7, type = "additive")
plot(users.18_21.f7.DecA)
```
```{r}
users.18_21.f7.DecM <- decompose(users.18_21.f7, type = "multiplicative")
plot(users.18_21.f7.DecM)
```
```{r}
par(mfrow=c(2, 1))
plot(users.18_21.f7.DecA$random)
plot(users.18_21.f7.DecM$random)
```
```{r}
df.2weeks <- read.csv(paste0(PATH, "SteamDBWeek.csv"),
                      na.strings = "",
                      sep = ";",
                      header = TRUE,
                      col.names = c("DateTime", "Users", "UsersTrend", "InGame"))
df.2weeks$DateTime <- as.POSIXct(df.2weeks$DateTime, format = "%Y-%m-%d %H:%M:%S", tz = "UTC")
head(df.2weeks, 10)
```

```{r}
timestep <- as.numeric(df.2weeks$DateTime[2] - df.2weeks$DateTime[1], "hours")
users.2weeks <- ts(df.2weeks$Users, start = 0, frequency = 7 * 24 / timestep)
ingame.2weeks <- ts(df.2weeks$InGame, start = 0, frequency = 7 * 24 / timestep)
# 7 * 24 (24 observations per day)
users.2weeks.s6.f7 <- ts(df.2weeks$Users[seq(1, dim(df.2weeks)[1], by=6)], start = 0, frequency = 7 * 24 / timestep / 6)
users.2weeks.s6.f24 <- ts(users.2weeks.s6.f7, start = 0, frequency = 24)
# 7 * 6 (6 observations per day)
users.2weeks.s24.f7 <- ts(df.2weeks$Users[seq(1, dim(df.2weeks)[1], by=36)], start = 0, frequency = 7 * 24 / timestep / 24)


par(mfrow=c(2, 1))
plot(users.2weeks.s6.f7)
plot(users.2weeks.s24.f7)
```
```{r}
boxplot(users.2weeks.s6.f24 ~ cycle(users.2weeks.s6.f24))
```

```{r}
seasonplot(users.2weeks.s6.f24, col=rainbow(7), pch=20)
```
```{r}
autolambda <- BoxCox.lambda(users.2weeks)
users.2weeks.BC <- BoxCox(users.2weeks, lambda = autolambda)
par(mfrow=c(2, 1))
plot(users.2weeks)
plot(users.2weeks.BC)
```
```{r}
tsdisplay(users.2weeks.BC, lag.max = 500)
```
```{r}
tsdisplay(users.2weeks.BC, lag.max = 24 / timestep)
```
```{r}
users.2weeks.BC.Diff144 <- diff(users.2weeks.BC, lag = 144)
tsdisplay(users.2weeks.BC.Diff144)
```
```{r}
users.2weeks.BC.Diff <- diff(users.2weeks.BC.Diff144, lag = 1)
tsdisplay(users.2weeks.BC.Diff)
```
```{r}
users.2weeks.BC.DecA <- decompose(users.2weeks.BC, type = "additive")
plot(users.2weeks.BC.DecA)
```
```{r}
users.2weeks.BC.DecM <- decompose(users.2weeks.BC, type = "multiplicative")
plot(users.2weeks.BC.DecM)
```
```{r}
users.2weeks.BC.DecMSA <- seasadj(users.2weeks.BC.DecM)
plot(users.2weeks.BC, lty = 1)
lines(users.2weeks.BC.DecMSA, col = "blue", lty = 3)
```
```{r}
users.2weeks.BC.TSlm <- tslm(users.2weeks.BC ~ trend + season)
plot(users.2weeks.BC, lty = 1)
lines(fitted(users.2weeks.BC.TSlm), col = "blue", lty = 3)
```
```{r}
plot(users.2weeks.BC.TSlm$residuals)
```
```{r}
users.2weeks.BC.Diff.ar <- ar(users.2weeks.BC.Diff, aic = FALSE, order.max = 24 / timestep, method = "yule-walker")
users.2weeks.BC.Diff.ar.for <- forecast(users.2weeks.BC.Diff.ar, h = 2000, level=95)

# inverse.stationary
users.2weeks.BC.Diff.ar.for.inv <- diffinv(users.2weeks.BC.Diff.ar.for$mean,
                                           differences=1, 
                                           lag=1, 
                                           xi=users.2weeks.BC.Diff144[length(users.2weeks.BC.Diff144)])
users.2weeks.BC.Diff.ar.for.inv <- diffinv(users.2weeks.BC.Diff.ar.for.inv, 
                                           differences=1, 
                                           lag=144, 
                                           xi=users.2weeks.BC[(length(users.2weeks.BC)-143):(length(users.2weeks.BC)-0)])
users.2weeks.BC.Diff.ar.for.inv <- InvBoxCox(users.2weeks.BC.Diff.ar.for.inv, lambda = autolambda)


plot(ts(c(users.2weeks, users.2weeks.BC.Diff.ar.for.inv), start = start(users.2weeks), frequency = frequency(users.2weeks)))
```
```{r}
plot(snaive(users.2weeks, h = 1000))
```
```{r}
Pacf(users.2weeks.s6.f7, lag.max = 40)
Acf(users.2weeks.s6.f7, lag.max = 40)
```

```{r}
users.2weeks.BC.Diff.ArimaA <- auto.arima(users.2weeks.s6.f7, ic = "aicc")
users.2weeks.BC.Diff.ArimaA
```
```{r}
Pacf(users.2weeks.s24.f7, lag.max = 50)
Acf(users.2weeks.s24.f7, lag.max = 50)
```
```{r}
users.2weeks.BC.Diff.Arima24.1.21 <- Arima(users.2weeks.s6.f7,order = c(24,1,21))
users.2weeks.BC.Diff.Arima24.1.2 <- Arima(users.2weeks.s6.f7,order = c(24,1,2))
users.2weeks.BC.Diff.Arima24.1.0 <- Arima(users.2weeks.s6.f7,order = c(24,1,0))
users.2weeks.BC.Diff.Arima42.1.24 <- Arima(users.2weeks.s24.f7,order = c(42,1,24))
users.2weeks.BC.Diff.Arima42.1.4 <- Arima(users.2weeks.s24.f7,order = c(42,1,4))
users.2weeks.BC.Diff.Arima4.1.42 <- Arima(users.2weeks.s24.f7,order = c(4,1,42))
users.2weeks.BC.Diff.Arima24.1.21
```
```{r}
autoplot(forecast(users.2weeks.BC.Diff.Arima24.1.21, h=100))
autoplot(forecast(users.2weeks.BC.Diff.Arima24.1.2, h=100))
autoplot(forecast(users.2weeks.BC.Diff.Arima42.1.4, h=100))
autoplot(forecast(users.2weeks.BC.Diff.ArimaA, h=100))
```



































